【裁判字號】    99,訴,1536
【裁判日期】    991201
【裁判案由】    偽證
【裁判全文】
臺灣臺北地方法院刑事判決              99年度訴字第1536號
公  訴  人  臺灣臺北地方法院檢察署檢察官
被      告  李建興
上列被告因偽證案件，經檢察官提起公訴（99年度偵字第12230
號），本院判決如下：
    主  文
李建興無罪。
    理  由
一、公訴意旨略以：被告李建興為華鈦光電科技股份有限公司（
    下稱華鈦公司）總經理，劉錦盛則為華鈦公司代表人（起訴
    書誤載為總經理）。李建興明知如附表所示之支票係其在臺
    北縣新店市○○路之麥當勞餐廳內借予陳建良（原名陳松村
    ，其涉嫌侵占遺失物等罪部分，業經檢察官以98年度偵字第
    26110 號為不起訴處分）周轉使用，並未遺失，竟教唆劉錦
    盛於民國98年2 月20日，向臺灣中小企業銀行高雄分行以97
    年12月5 日在前鎮郵局前遺失為由，掛失止付，經銀行轉交
    臺灣票據交換所高雄市分所及宜蘭縣警察局（起訴書誤載為
    高雄市政府警察局），未指定犯人而誣告侵占遺失物罪嫌（
    以上李建興、劉錦盛涉嫌未指定犯人而誣告部分，由檢察官
    另呈請臺灣高等法院檢察署檢察長核轉臺灣高雄地方法院檢
    察署檢察官偵查）。嗣李建興為掩飾上開犯行，竟於99年1
    月14日，在臺灣臺北地方法院檢察署98年度偵字第26110 號
    案件偵查中，以證人身分，於案情有重要關係之事項，具結
    後虛偽陳述：「如附表所示之支票在高雄遺失」、「有查電
    腦跟帳冊，但公司找不到這一筆支出，我問了劉錦盛和（會
    計）梁仲緯，他們都說沒有開這張支票給我。」等語。案經
    臺灣臺北地方法院檢察署檢察官自動檢舉偵查起訴，認被告
    李建興涉犯刑法第168條之偽證罪嫌。
二、按犯罪事實，應依證據認定之，無證據不得認定犯罪事實；
    又不能證明被告犯罪者，應諭知無罪之判決；刑事訴訟法第
    154條第2項、第301條第1項分別定有明文。復按刑事訴訟法
    第181條規定：「證人恐因陳述致自己或與其有前條第1項關
    係之人受刑事追訴或處罰者，得拒絕證言」；92年2月6日修
    正公布、同年9月1日施行前之同法第186條第3款規定：「證
    人有第181 條情形而不拒絕證言者，不得令其具結。」，修
    正後第186條第2項則增訂法官或檢察官於「證人有第181 條
    之情形者，應告以得拒絕證言」之義務；此項規定旨在免除
    證人陷於抉擇控訴自己或與其有一定身分關係之人犯罪，或
    因陳述不實而受偽證之處罰，或不陳述而受罰鍰處罰等困境
    ；證人此項拒絕證言權與被告之緘默權同屬不自證己罪之特
    權，為確保證人此項權利，民事訴訟法第307條第2項及刑事
    訴訟法第186條第2項均規定法官或檢察官有告知證人得拒絕
    證言之義務；如法官或檢察官未踐行此項告知義務，而逕行
    告以具結之義務及偽證之處罰，並命朗讀結文後具結，將使
    證人陷於前述抉擇困境，無異侵奪證人此項拒絕證言權，有
    違證人不自證己罪之原則；該證人於此情況下所為之具結程
    序即有瑕疵，為貫徹上述保障證人權益規定之旨意，自應認
    其具結不生合法之效力，縱其陳述不實，亦不能遽依偽證罪
    責論擬（最高法院99年度台上字第3599號判決、99年度台上
    字第3067號判決、99年度台上字第429號判決意旨參照）。
三、公訴人認被告涉犯偽證罪嫌，係以：被告於偵查中之自白、
    證人石佩玉之證述，以及臺灣臺北地方法院檢察署98年度偵
    字第26110號卷附99年1月14日訊問筆錄及證人結文等資為論
    據。
四、本院查：
(一)被告為華鈦公司之總經理，劉錦盛則為華鈦公司之代表人，
    被告前曾於不詳時間，在臺北縣新店市○○路之麥當勞餐廳
    內，將如附表所示之支票借予陳建良周轉使用，其明知該支
    票並未遺失，仍請劉錦盛於98年2 月20日至臺灣中小企業銀
    行高雄分行，以該支票於97年12月5 日在前鎮郵局前遺失為
    由，辦理掛失止付，嗣經臺灣票據交換所高雄市分所函送宜
    蘭縣警察局調查後，移送臺灣臺北地方法院檢察署以98年度
    偵字第26110 號案件偵查，被告嗣經檢察官以證人身份傳喚
    到庭，竟於99年1 月14日下午，在臺灣臺北地方法院檢察署
    以證人身分具結後，陳稱如附表所示之支票在高雄遺失，並
    稱「有查電腦跟帳冊，但公司找不到這一筆支出，我問了劉
    錦盛和（會計）梁仲緯，他們都說沒有開這張支票給我。」
    ，而為不實之陳述等情，業據被告坦承不諱（見98年度偵字
    第26110 號卷第120至122頁，本院卷第22頁背面至第23頁、
    第35頁）；核與借票當日在場見聞之證人石佩玉於上開案件
    偵查中證述之情節（見98年度偵字第2611 0號卷第85至87頁
    ）相符；並有台灣票據交換所高雄市分所98年4月9日台票高
    字第0622號函及函附支票影本、退票理由單、票據掛失止付
    通知書、遺失票據申報書、票據提示人資料查報表影本（見
    98年度偵字第26110 號卷第26至35頁），以及臺灣臺北地方
    法院檢察署98年度偵字第26110號案件99年1月14日訊問筆錄
    、被告簽立之證人結文（見98年度偵字第26110 號卷第85至
    90頁）、華鈦公司登記資料查詢（見99年度偵字第12230 號
    卷第13頁）等在卷可佐，堪認屬實。
(二)惟查，苟被告於臺灣臺北地方法院檢察署上開案件偵查中，
    證稱如附表所示之支票係其本人借予陳建良，並未遺失，則
    被告顯有可能涉犯刑法第171條第1項之未指定犯人誣告罪，
    無異自證其涉犯上開罪責，而有使自己受刑事追訴、處罰之
    可能。而檢察官於99年1 月14日以證人身份傳喚被告到庭，
    並訊問被告前，並未告知被告得拒絕證言，而係諭知具結義
    務及偽證處罰之旨後，逕命被告具結等情，有99年1 月14日
    訊問筆錄及結文在卷可稽（見98年度偵字第26110 號卷第87
    至90頁），並經本院當庭勘驗99年1 月14日檢察官偵訊錄音
    、錄影光碟確認無誤（見本院卷第23頁背面至第27頁）。檢
    察官既未踐行刑事訴訟法第186條第2項之告知義務，而僅對
    被告告以具結之義務及偽證之處罰後，即命被告具結，已剝
    奪被告不自證己罪之拒絕證言權，程序即有瑕疵，揆諸前揭
    說明，為貫徹保障證人權益規定之旨意，自應認被告於99年
    1 月14日所為具結不生合法之效力，縱其當日所為陳述不實
    ，仍不得遽依偽證罪責論處。
五、綜上所述，檢察官未踐行告知被告若恐因陳述致其自己受刑
    事追訴或處罰得拒絕證言之程序，即命被告具結作證，尚不
    生合法具結之效力，縱被告所為陳述不實，亦不構成偽證罪
    ，依法自應為被告無罪之諭知。
據上論斷，應依刑事訴訟法第301條第1項，判決如主文。
本案經檢察官王巧玲到庭執行職務。
中    華    民    國    99    年    12    月    1     日
                  刑事第十六庭審判長法  官  吳俊龍
                                    法  官  羅立德
                                    法  官  陳蒨儀
上正本證明與原本無異。
如不服本判決應於收受判決後10日內向本院提出上訴書狀，並應
敘述具體理由；其未敘述上訴理由者，應於上訴期間屆滿後20日
內向本院補提理由書（均須按他造當事人之人數附繕本）「切勿
逕送上級法院」。
                                    書記官  呂慧娟
中    華    民    國    99    年    12    月    2     日
附表：
┌──┬───────┬──────┬──────┬─────────┬─────┐
│編號│支票號碼      │付款銀行    │發票人      │面額（新臺幣）    │票載發票日│
├──┼───────┼──────┼──────┼─────────┼─────┤
│ 1  │AV0000000     │臺灣中小企業│華鈦公司    │120萬元           │98年3月20 │
│    │              │銀行高雄分行│            │                  │日        │
└──┴───────┴──────┴──────┴─────────┴─────┘

司法院資訊處製作；財團法人民間司法改革基金會備份。
